【裁判字號】    99,上易,68
【裁判日期】    990316
【裁判案由】    毀棄損壞等
【裁判全文】
臺灣高等法院高雄分院刑事判決          99年度上易字第68號
上  訴  人
即  被  告  甲○○
選任辯護人  洪幼珍律師
上列上訴人因毀棄損壞等案件，不服臺灣高雄地方法院98年度審
易字第2284號中華民國98年12月7 日第一審判決（起訴案號：臺
灣高雄地方法院檢察署98年度偵字第18571 號），提起上訴，本
院判決如下：
     主  文
原判決撤銷。
甲○○犯侵入住宅罪，處有期徒刑貳月，如易科罰金，以新台幣
壹仟元折算壹日；又犯恐嚇危害安全罪，處有期徒刑月，如易
科罰金，以新台幣壹仟元折算壹日，扣案保特瓶壹個，沒收；又
犯毀損他人物品罪，處有期徒刑月，如易科罰金，以新台幣壹
仟元折算壹日。應執行有期徒刑柒月，如易科罰金，以新台幣壹
仟元折算壹日，扣案保特瓶壹個，沒收。
     事  實
一、甲○○為范綺碧之前夫，亦即乙○○○之前女婿，與乙○○○曾為直系姻親，具有家庭暴力防治法第3 條第3 款所定之
    家庭成員關係。詎甲○○自民國98年5 月4 日與范綺碧離婚
    後，即常藉故前往乙○○○位於高雄縣鳳山市○○街15號4
    樓之1 住處騷擾，於同年6 月18日早上5 時30分許，甲○○
    再度前往乙○○○上開住處公寓樓下，各基於無故侵入他人
    住宅及恐嚇危害安全之故意，先以其隨身攜帶非屬槍砲彈藥
    刀械管制條例所規範具殺傷力之刀械1 把（業經本院鳳山簡
    易庭裁定沒入，下稱系爭刀械），將其所有之保特空瓶1 個
    橫向切割為二，再以不明方式將汽油倒入保特瓶之瓶口部分
    （下稱系爭保特瓶），並自乙○○○上開住處公寓一樓未上
    鎖之大門，擅自進入乙○○○住處公寓之樓梯間，沿該公寓
    樓梯侵入住宅，走至乙○○○上開4 樓住處大門外，即持上
    開內盛汽油之寶特瓶朝乙○○○住處大門門縫潑倒汽油，以
    此加害生命、身體、財產之事，恐嚇乙○○○，使乙○○○
    心生畏懼，致生危害於安全。經乙○○○察覺有異走至大門
    查看，甲○○即藉詞欲拿取其私人物品，要求進入該住處，
    乙○○○回以該年5 月底即已將其私人物品整理好，係甲○○自己不載走，而拒絕其入內，甲○○則又基於毀損他人物
    品之故意，持不詳人所有之柺杖鎖（下稱系爭柺杖鎖）敲擊
    盧雪珠上開4 樓住處大門，致原有凹陷之大門受有凹陷更嚴
    重及接縫處裂開之損害，足以生損害於乙○○○。嗣經與乙○○○共同在上開住處居住之范綺碧打電話報警，到場員警
    在盧雪珠上開4 樓住處4 、5 樓間之樓梯處查獲甲○○，並
    在上開住處頂樓陽台附近查扣系爭柺杖鎖，及在盧雪珠上開
    住處1 樓大門前公用垃圾桶內查扣系爭保特瓶，甲○○並自
    行交付而扣得系爭刀械。
二、案經乙○○○訴由高雄縣政府警察局鳳山分局報請臺灣高雄
    地方法院檢察署檢察官偵查起訴。
     理  由
一、證據能力：
(一)、證人乙○○○、戊○○於警詢所為關於被告甲○○犯罪行為
    之陳述，係屬被告以外之人於審判外之言詞陳述，屬傳聞證
    據，且其等於原審證述情節與其等警詢所述大致相符，則其
    等警詢陳述並無特別可信之情形，亦無其他例外取得證據能
    力之情況，依刑事訴訟法第159 條第1 項規定，認均無證據
    能力。
(二)、後述其他關於證人於審判外之陳述及卷附書證而屬於傳聞證
    據等部分，檢察官、辯護人已於本院審理調查上開證據時均
    知係屬傳聞證據，而就此證據能力均表示無意見，即同意作
    為證據，且本院認為以之作為本案認定之證據，均與待證事
    實具有關聯性，且無證據證明此等證詞有何非出於任意性，
    或書證有何遭變造或偽造情事，作為本案之證據亦屬適當，
    依刑事訴訟法第159 條之5 第1 項規定，自得為證據。
二、訊據上訴人即被告甲○○於原審及本院準備程序中，固均坦
    承伊與告訴人乙○○○曾有上開家庭成員關係，且伊於上開
    時、地曾攜帶查扣之系爭刀械，前往告訴人上址住處要求進
    入等情，然否認有上開侵入告訴人住處、恐嚇及毀損等犯行
    ，辯稱：伊於案發當日進入告訴人公寓樓梯間，是要找告訴
    人之女即伊前妻說小孩的事情；伊在告訴人住處大門並未潑
    倒汽油施以恐嚇，亦未持柺杖鎖敲擊毀損住處大門；告訴人
    住處大門非因遭柺杖鎖敲擊而受損，該住處大門被潑倒亦非
    汽油，而查扣之系爭保特瓶、系爭柺杖鎖均非伊所有，亦未
    在此等物品上採得其指紋云云。經查：
(一)、被告甲○○為范綺碧之前夫，亦即乙○○○之前女婿，與乙○○○曾為直系姻親，具有家庭暴力防治法第3 條第3 款所
    定之家庭成員關係，被告於98年5 月4 日與范綺碧離婚等事
    實，業據被告供承在卷，復有高雄市小港區戶政事務所函附
    被告及范綺碧之戶籍資料可證（見原審卷第15-17 頁）。
(二)、被告甲○○所為上開事實欄所載之侵入住宅、恐嚇及毀損等
    犯行，業據：
 1、證人即告訴人乙○○○於偵查（見偵卷第15-16 頁反面）、
    原審（見原審卷第30-33 頁）具結指證明確，又告訴人之女
    即被告前妻證人范綺碧證亦於原審具結證稱：「是媽媽乙○○○先聞到汽油味，伊就打電話報警，伊都待在客廳，警察
    來了去開門時，有聞到汽油味，門已經壞掉」等語（見原審
    卷第34-35 頁），並有為警查扣之上開系爭保特瓶、柺杖鎖
    、刀械可證，復有卷附告訴人住處現場照片可參（見警卷第
    14-15 頁）。
 2、證人戊○○於偵查中具結證述：「伊有看到被告將保特瓶割
    開，然後倒東西進去，後來拿寶特瓶上樓，後來就聽到告訴
    人母女在叫。…，伊後來有跟著警員上去看，看到告訴人家
    中有被潑汽油，而且聞到很重的汽油味」等語（見偵卷第14
    頁），嗣於本院審理中亦具結證述：「當天我是聽到她們母
    女（即告訴人母女）的聲音，說不然要叫警察、要叫警察，
    然後我就出來，看到被告拿寶特瓶下樓並將它折成一半，我
    以為他要喝水，不一會兒又看到他上樓，然後他馬上又下來
    ，就看到他丟寶特瓶在垃圾桶，然後那個人又上樓。接著聽
    到她們乙○○○母女又在喊說，你不要常常七早八早來亂。
    上樓後我就聞到很濃的汽油味，後來警員來的時候在樓上發
    現被告。我有看到被告拿壹把刀子在那邊鋸，鋸成兩半，丟
    到垃圾桶內，我以為他將寶特瓶折半是為了要用來喝水，接
    著就聽到樓上在喊，我沒有看到汽油是如何潑灑。我看到被
    告在那邊鋸寶特瓶，我以為他是要喝水。我確定那個男子就
    是乙○○○的女婿，他常常都會去那邊吵鬧，我之前就常常
    看到被告時常去乙○○○家那邊吵鬧，有時候一天還來好幾
    趟」等語（見本院卷第60頁正、反面），參以證人戊○○僅
    因與告訴人為鄰而適能親見上開案發經過等情，證人戊○○
    與被告並無怨隙，且所證上情與證人乙○○○、范綺碧所證
    情節大致相符，證人戊○○所證上情自堪採信。再依客觀經
    驗之常情，汽油本具相當危險性，一般人自無將之潑倒於個
    人住處之可能，而依被告於偵查中亦承「其遭警查獲時，告
    訴人住處之公寓樓梯間僅伊1 人（見偵卷第7 頁），則依證
    人戊○○所證上情，被告進入告訴人住處公寓樓梯間前，係
    先將汽油倒入切割後之系爭保特瓶，再將之拿至告訴人上址
    住處大門潑倒之事實，應可認定。
 3、被告甲○○雖以「伊於案發當日進入告訴人住處公寓樓梯間
    ，是要找告訴人之女即伊前妻說小孩的事情」置辯，然如上
    所述，被告卻有上開「持刀切割保特瓶，再內盛汽油而潑倒
    於告訴人大門」之舉，則被告於案發當日進入告訴人公寓住
    處樓梯間而登上4 樓之目的，如果真係要找告訴人之女即其
    前妻商談小孩之事，衡情豈有上開非理性之恐嚇舉止，足徵
    被告於案發當日顯無正當理由而進入告訴人住處公寓樓梯間
    ，被告此部分所為，自堪認定有侵入他人住宅之犯意甚明。
 4、告訴人乙○○○所證關於被告持系爭柺杖鎖敲擊，造成其住
    處大門凹陷更為嚴重，且接縫處裂開等情，核與證人戊○○
    所證「被告上樓後不久，樓上乙○○○住處即聽到吵鬧聲」
    一節相符，且有告訴人住處大門遭毀損之相片（見警卷第14
    頁）及查扣之柺杖鎖1 支可證，則被告確持系爭柺杖鎖敲擊
    告訴人住處大門，致該大門受有原已凹陷部分凹陷更為嚴重
    ，且接縫處裂開之減損防護、美觀損壞等事實，亦可認定。
    至於查扣之柺杖鎖，外部大多係以塑膠包覆，非全為金屬材
    質（見警卷第13頁），且該柺杖鎖有一定長度，如以較大面
    積敲擊，因力量已分散，是敲擊大門後，非必留有金屬間敲
    擊之明顯凹痕，則雖觀上述卷附相片所示，大門凹陷處未有
    金屬間敲擊後細部凹陷或變色之痕跡，仍難推認該大門非以
    系爭柺杖鎖敲擊而受損，被告所辯該大門非因柺杖鎖敲擊而
    受損，尚無可採。
(三)、被告甲○○於告訴人乙○○○住處4-5 樓之樓梯間遭警查獲
    時，告訴人住處確有汽油味，業經告訴人及證人范綺碧、戊○○證述如上，又證人即據報到場處理之員警丁○○於本院
    雖證述其在告訴人家門口，有聞到一些化學藥品的味道（見
    本院卷第57頁正面），然同時亦在場之另一員警即證人丙○○則證實告訴人住處之4 樓有濃濃的汽油味，如同平常加油
    站之汽油味（見本院卷第58頁反面），而汽油為日常生活一
    般人經常接觸之物，上開證人等自無誤認之可能，足見本件
    案發時，告訴人乙○○○住處大門確遭潑倒汽油，被告所辯
    當時潑倒者非汽油，亦無可採。至於被告辯護人於本院聲請
    「鑑定扣案之寶特瓶內之不明液體，是否為汽油或其他化學
    物質」一節（見本院卷第43頁），因此部分待證事實已明（
    如上所述），是此部分調查證據之聲請，本院認已無必要。
(四)、證人即員警丙○○於本院審理時業已具結證述：「本件扣案
    之拐杖鎖、寶特瓶，經警方鑑識人員到場告知其上並無被告
    指紋」等語（見本院卷第59頁正面），則被告辯護人於本院
    聲請「鑑定扣案之拐杖鎖、寶特瓶上之指紋，是否為被告所
    有」一節（見本院卷第43頁），本院認已無必要。何況，僅
    需手持上開物品前先以物品包覆，或持用後以布擦拭，即使
    確有持用，亦難採得持用人之指紋，是本件扣案之保特瓶、
    拐杖鎖，雖未採得被告指紋，亦難以據此遽認本件犯行即非
    被告所為。
(五)、綜上所述，被告甲○○所辯上情，均屬卸責之詞，被告所為
    上開侵入住宅、恐嚇及毀損等犯行，事證明確，均可認定。
    至於被告辯護人於本院提出之臺灣高雄地方法院檢察署98年
    度偵字第18571 號、24417 、22845 號不起訴處分書及臺灣
    高等法院高雄分院檢察署98年度上聲議字第1888號處分書等
    （見本院卷第68-69 、74-80 頁），係屬證明告訴人、被告
    於該個案之偵查結果，另提出之離婚協議書、戶籍資料、身
    心障礙手冊等（見本院卷第70-73 頁），亦僅佐認有此等書
    證所載事實，均難據以反證被告即無上開侵入住宅、恐嚇及
    毀損等犯行，附此敘明。
三、論罪部分：
(一)、按住宅指人類日常居住之場所而言，公寓亦屬之，而樓梯間
    為公寓之一部分，並與該公寓有密切不可分之關係，故侵入
    公寓之樓梯間，難謂非侵入住宅，本件被告甲○○上開侵入
    告訴人乙○○○住處樓梯間之所為，係犯刑法第306 條第1
    項之侵入住宅罪；又被告在告訴人住處大門潑倒汽油之所為
    ，客觀上顯屬向告訴人表達加害生命、身體、財產等法益之
    恐嚇危害安全之旨，並使告訴人因而心生畏怖，自應成立刑
    法第305 條之恐嚇危害安全罪；另被告上開以系爭柺杖鎖敲
    擊乙○○○住處大門，使該大門原已凹陷之損壞更為嚴重及
    接縫處裂開之所為，已減損該大門之一部防護及美觀效用，
    應成立刑法第354 條之毀損他人物品罪。
(二)、按檢察官起訴書以敘明被告犯罪事實為必要，若已敘明事實
    縱未引用法條，亦應認為已經起訴。反之，起訴書若無事實
    之記載，縱引用所犯法條，亦不能認為業已起訴（最高法院
    96年度台上字第254 號判決要旨可參）。本件告訴人乙○○○於警詢中已就被告於上開時、地之侵入公寓樓梯間行為，
    向警表示告訴意旨（見警卷第3 頁反面），而檢察官於起訴
    書之犯罪事實亦已敘明「被告甲○○於98年6 月18日…，再
    度前往告訴人上開住處，…，再返回告訴人住處大門外，…
    」，雖漏未引用刑法第306 條第1 項之法條，但如上說明，
    亦應認為已經起訴，本院自得就此部分審理。
(三)、按刑法第305 條之恐嚇罪，所稱以加害生命、身體、自由、
    名譽、財產之事，恐嚇他人者，係指以使人生畏怖心為目的
    ，而通知將加惡害之旨於被害人而言（最高法院52年台上字
    第751 號判例要旨可參）。又所謂「惡害之旨」須在客觀上
    一般人認為足以構成威脅，以致被恐嚇者之生活狀態陷於危
    險不安之境，才屬相當；又是否構成應審酌個案之主、客觀
    全盤情形為斷，不得僅憑被害人是否心生畏怖，即據以認定
    被告是否構成該罪行。本件告訴人乙○○○雖於原審證稱：
    伊會害怕係因被告潑倒汽油，又敲擊大門等語（見原審卷第
    41頁），然被告所為上開潑倒汽油之舉，於客觀上固屬「惡
    害之旨」之通知（如上所述），但被告以系爭柺杖鎖敲擊乙○○○住處大門致生損壞之所為，客觀上係屬刑法毀損罪之
    範疇，尚未能證明被告同時有何客觀上之恐嚇犯行，檢察官
    起訴事實亦未敘明此部分有何恐嚇罪嫌存在，自難逕認被告
    此部分毀損犯行，同時觸犯恐嚇危害安全罪。
(四)、按家庭暴力者，謂家庭成員間實施身體或精神上不法侵害之
    行為；家庭暴力罪者，謂家庭成員間故意實施家庭暴力行為
    而成立其他法律所規定之犯罪，家庭暴力防治法第2 條第1
    項、第2 項分別定有明文。本件被告甲○○為證人范綺碧之
    前夫，亦即告訴人乙○○○之前女婿，與告訴人曾為直系姻
    親，具有家庭暴力防治法第3 條第3 款所定之家庭成員關係
    ，被告對於告訴人所犯上開侵入住宅、恐嚇、毀損等犯行，
    即為家庭暴力防治法之家庭暴力，且構成刑法之上開3 罪，
    因家庭暴力防治法對此等犯行並無刑罰規定，自應依刑法上
    開3 罪之規定予以論罪科刑。又被告所犯侵入住宅、恐嚇、
    毀損等3 罪間，犯意各別，行為互殊，應予分論併罰。
四、原審據以論處被告甲○○罪刑，固非無見；惟查：
(一)、按檢察官就犯罪事實一部起訴者，其效力及於全部，係指已
    起訴之部分與未起訴之部分均應構成犯罪，且有實質上或裁
    判上一罪關係者而言（最高法院97年度台上字第2806號判決
    要旨可參），對照上開最高法院96年度台上字第254 號判決
    要旨可知，是否「已經起訴」，應以「起訴書是否敘明被告
    犯罪事實」為斷，而「效力及於全部」（即起訴效力所及）
    」，則屬「有實質上或裁判上一罪關係」。本件被告甲○○
    所犯上開侵入住宅部分，既與被告所犯上開毀損罪間，係屬
    數罪併罰關係（如上所述），應屬上開所稱「已經起訴」之
    範圍，而無所謂「起訴效力所及」，原判決理由欄關於此部
    分之論述，認「為起訴效力所及」（參原判決第6 頁倒數第
    4 行）等語，自有未洽。
(二)、被告甲○○以系爭柺杖鎖敲擊乙○○○住處大門致生損壞之
    所為，不能證明被告此部分毀損犯行亦同時觸犯恐嚇危害安
    全罪（如上所述），原判決關於此部分論述自屬有誤；又被
    告所犯上開恐嚇、毀損等犯行間，係屬數罪併罰關係（如上
    所述），原判決認屬想像競合犯而從一重論以毀損罪等語，
    亦有未合。
(三)、被告甲○○所犯上開侵入住宅、恐嚇、毀損等犯行，即為家
    庭暴力防治法之家庭暴力，原判決理由欄漏未論述，容有未
    洽。
五、被告甲○○提起上訴，仍執前詞否認犯罪，指摘原判決不當
    ，為無理由；惟原判決既有上述可議，自應由本院將原判決
    撤銷改判。審酌被告不思以理性溝通方式解決與告訴人母女
    間之紛爭，率邇侵入告訴人住宅，並施以上開恐嚇、毀損等
    手段，所為實屬可議，且被告潑倒汽油可能致生危害，及其
    損壞告訴人住處大門之程度，及被告與告訴人間之家庭成員
    關係，暨被告犯罪之動機、目的、手段及犯後之態度等一切
    情狀，各量處如主文第2 項所示之刑及易科罰金之折算標準
    ，並定應執行之刑及易科罰金之折算標準。末查扣案之保特
    瓶，衡諸客觀常情係屬隨手可得之物，一般常人並無刻意留
    存之必要，而該保特瓶即使原非屬被告所有，但既由被告持
    用，顯見原所有人已不欲保留所有權，該保特瓶之所有權足
    認已由被告取得，且供被告持以犯本罪所用，應依刑法第38
    條第1 項第2 款之規定，併予宣告沒收。又系爭柺杖鎖雖經
    被告持為供犯上開毀損罪之用，然無其他證據可資證明此物
    已為被告所有，自難依法宣告沒收。至於系爭扣案之刀械，
    業經原審法院鳳山簡易庭另案裁定沒入在卷（見原審卷第24
    頁所附之原審法院鳳山簡易庭98年度鳳秩字第51號裁定影本
    ），附此敘明。
六、公訴意旨另以被告甲○○於上開時、地，向告訴人乙○○○
    恫稱：「東西還我，不還不行」等語，致告訴人心生畏懼。
    因認被告此部分行為亦涉刑法第305 條恐嚇罪嫌。經查證人
    即告訴人於原審證稱：伊會害怕係因被告潑倒汽油，…，與
    被告說東西必須還他無關等語（見原審卷第41頁），足見告
    訴人之所以心生畏懼，尚與被告言語上表示需歸還物品無關
    ，公訴意旨所指被告以「東西還我，不還不行」等語恐嚇告
    訴人，自難證明犯有上開被訴恐嚇罪嫌，然公訴人認被告此
    部分行為，與被告上開潑倒汽油經本院認定成立恐嚇罪之犯
    行間，為同一犯罪行為之實質上一罪關係，爰不另為無罪諭
    知。
七、被告甲○○於99年2 月1 日本院準備程序後業已收受本院審
    判期日之審理傳票，卻未於99年3 月2 日本院審判期日到庭
    ，此有本院送達證書、本院刑事報到單在卷足佐（見本院卷
    第47、55頁），則被告經合法傳喚，無正當理由，於本院審
    判期日不到庭，依據刑事訴訟法第371 條規定，不待其陳述
    ，逕行判決。
據上論結，應依刑事訴訟法第369 條第1 項前段、第364 條、第
371 條、第299 條第1 項前段，刑法第306 條第1 項、第354 條
、第305 條、第51條第5 款、第41條第1 項前段、第38條第1 項
第2 款，刑法施行法第1 條，判決如主文。
本案經檢察官許美女到庭執行職務。
中    華    民    國    99    年    3     月    16    日
                  刑事第三庭    審判長法  官  莊崑山
                                      法  官  唐照明
                                      法  官  張意聰
以上正本證明與原本無異。
本判決不得上訴。
中    華    民    國    99    年    3     月    16    日
                                      書記官  陳金卿
附錄本判決論罪科刑法條：
刑法第306條第1項
無故侵入他人住宅、建築物或附連圍繞之土地或船艦者，處1 年
以下有期徒刑、拘役或3 百元以下罰金。
刑法第305條
以加害生命、身體、自由、名譽、財產之事，恐嚇他人致生危害
於安全者，處2 年以下有期徒刑、拘役或3 百元以下罰金。
刑法第354條
毀棄、損壞前二條以外之他人之物或致令不堪用，足以生損害於
公眾或他人者，處2 年以下有期徒刑、拘役或5 百元以下罰金。

司法院資訊處製作；財團法人民間司法改革基金會備份。
